【裁判字號】    97,上訴,846
【裁判日期】    970828
【裁判案由】    違反臺灣地區與大陸地區人民關係條例等
【裁判全文】
臺灣高等法院高雄分院刑事判決         97年度上訴字第846號
上  訴  人  臺灣高雄地方法院檢察署檢察官
被      告  甲○○
                    （另案在臺灣高雄第二監獄執行中）
指定辯護人  本院公設辯護人  李佩娟
上列上訴人因被告違反臺灣地區與大陸地區人民關係條例等案件
，不服臺灣高雄地方法院97年度訴字第596 號中華民國97年3 月
31日第一審判決（起訴案號：臺灣高雄地方法院檢察署96年度偵
字第30507 號），提起上訴，本院判決如下：
    主  文
原判決撤銷。
甲○○共同意圖營利而違反不得使大陸地區人民非法進入台灣地
區之規定，累犯，處有期徒刑壹年捌月，減為有期徒刑拾月。
    事  實
一、甲○○前因竊盜案件，經台灣高雄地方法院以86年度易字第
    7721號判處有期徒刑1 年6 月確定，於民國88年3 月8 日縮
    短刑期執行完畢。詎其仍不知悔改，明知大陸地區人民非經
    主管機關許可不得進入臺灣地區，且不得使大陸地區人民非
    法進入臺灣地區，亦明知其與大陸女子孟玲（臺灣高雄地
    方法院檢察署檢察官已另為不起訴處分）無結婚之真意，竟
    與綽號「洪董」之成年男子，共同意圖營利，基於使大陸地
    區人民非法進入臺灣地區，及渠2 人另與孟玲共同基於行
    使使公務員登載不實之公文書之犯意聯絡，由甲○○擔任人
    頭配偶，於92年9 月28日與孟玲在福建省福州市完成公證
    結婚手續，取得結婚公證書及結婚證明書，並於同年10月28
    日取得經財團法人海峽交流基金會之文書認證。甲○○隨即
    於92年11月13日，持上開公證書及海基會證書等資料，前往
    高雄縣大寮戶政事務所，填具內容不實之結婚登記申請書，
    申請辦理結婚之戶籍登記，使不知情之戶政事務所承辦公務
    員，將「民國92年9 月28日與大陸地區人民孟玲結婚」、
    「配偶孟玲」等不實事項，登載於其職務上所掌之戶籍謄
    本等公文書上，足以生損害於戶政機關對戶籍管理之正確性
    。嗣於同年11月18日，甲○○再行使上開公文書，持向內政
    部警政署入出境管理局（現為內政部入出國及移民署）申請
    大陸女子孟玲來臺團聚之許可，經該局承辦之公務員實質
    審查後，據以核發「大陸地區人民進入臺灣地區旅行證」，
    孟玲因而得於93年1 月4 日入境臺灣地區。嗣經甲○○於
    96年6 月26日至高雄縣政府警察局林園分局向有偵查犯罪權
    之員警自首，並接受裁判，始悉上情。
二、案經甲○○自首及高雄縣政府警察局林園分局報告臺灣高雄
    地方法院檢察署檢察官偵查起訴。
    理  由
一、按被告以外之人（包括證人、鑑定人、告訴人、被害人及共
    同被告等）於審判外之陳述雖不符刑事訴訟法第159 條之1
    至之4 等4 條之規定，而經當事人於審判程序同意作為證據
    ，法院審酌該言詞陳述或書面陳述作成時之情況，認為適當
    者，亦得為證據；當事人、代理人或辯護人於法院調查證據
    時，知有刑事訴訟法第159 條第1 項不得為證據之情形，而
    未於言詞辯論終結前聲明異議者，視為有前項之同意，同法
    第159 條之5 定有明文。立法意旨在於傳聞證據未經當事人
    之反對詰問予以核實，原則上先予排除。惟若當事人已放棄
    反對詰問權，於審判程序中表明同意該等傳聞證據可作為證
    據；或於言詞辯論終結前未聲明異議，基於尊重當事人對傳
    聞證據之處分權，及證據資料愈豐富，愈有助於真實發見之
    理念，且強化言詞辯論主義，使訴訟程序得以順暢進行，上
    開傳聞證據亦均具有證據能力。本件判決關於下述所引之人
    證、物證等傳聞證據，於本院調查證據時，檢察官、被告、
    辯護人均未於言詞辯論終結前聲明異議，本院以證人之陳述
    均係其等本於自由意識之陳述，查無不當取供之情形，以及
    書證等證據與上開證言大致相符，審酌其等作成時之情況，
    認為適當，依上開規定，均有證據能力。
二、上揭犯罪事實，訊據被告甲○○供承不諱，並有大陸地區人
    民進入台灣地區申請書、保證書、財團法人海峽交流基金會
    證明文件，結婚公證書、結婚證明書、戶籍謄本、大陸地區
    人民進入臺灣地區旅行證申請書、大陸地區人民進入臺灣地
    區保證書、高雄縣政府警察局林園分局函附之查訪紀錄表各
    1 份、相片4 紙等附卷可稽，足認被告自白與事實相符，應
    堪置信。被告雖否認有營利之意圖，辯稱：我是被人家利用
    ，沒有拿到錢云云。然查被告於警詢、偵查、及本院審理中
    均坦承：「當初是說人頭費1 次要給我5 萬元，結果沒有給
    我錢」云云，即已坦承有營利之意圖無訛（僅有營利之意圖
    即可，不以實際得利為必要），被告此部分所辯，顯係卸責
    之詞，不足採信，本件事證明確，被告犯行堪以認定。
三、被告行為後，刑法業於94年2 月2 日修正公布部分條文，並
    於95年7 月1 日施行。依修正後刑法第2 條第1 項規定：「
    行為後法律有變更者，適用行為時之法律。但行為後之法律
    有利於行為人者，適用最有利於行為人之法律。」，此條規
    定係規範行為後法律變更所生新舊法律比較適用之準據，是
    刑法第2 條本身雖經修正，尚無比較新舊法之問題，應一律
    適用裁判時之現行刑法第2 條。又比較新舊法時，應就罪刑
    有關之共犯、牽連犯、連續犯、有無累犯加重、自首減輕暨
    其他法定加減原因與加減例等一切情形，綜其全部罪刑之結
    果而為比較，復有最高法院95年度第8 次刑庭會議決議可資
    參照。茲就本案有關之新舊法比較臚列如下：
  (一)關於共同正犯之規定，修正前刑法第28條原規定：「2 人以
    上共同實施犯罪之行為者，皆為正犯」，修正後則為「2 人
    以上共同實行犯罪之行為者，皆為正犯」，將舊法之「實施
    」修正為「實行」。原「實施」之概念，包含陰謀、預備、
    著手及實行等階段之行為，修正後僅共同實行犯罪行為始成
    立共同正犯。是新法共同正犯之範圍已有限縮，排除陰謀犯
    、預備犯之共同正犯。新舊法就共同正犯之範圍既因此而有
    變動，自屬犯罪後法律有變更，而非僅屬純文字修正，應有
    新舊法比較適用之問題，比較修正前，後之規定，以修正後
    之規定較有利於被告。
  (二)關於法定刑罰金刑部分，刑法分則編各罪所定罰金之貨幣單
    位原為銀元，且依修正前刑法第33條第5 款規定，罰金刑為
    1 銀元以上，而有關罰金倍數之調整及銀元與新臺幣之折算
    標準，則定有「罰金罰鍰提高標準條例」及「現行法規所定
    貨幣單位折算新臺幣條例」，除罰金以1 銀元折算3 元新臺
    幣外，並將72年6 月26日以前修正之刑法部分條文罰金數額
    提高2 至10倍，其後修正者則不再提高倍數；嗣修正後刑法
    第33條第5 款則將罰金刑提高為新臺幣1 千元以上，並以百
    元計算之，且因刑法第33條第5 款所定罰金貨幣單位既已改
    為新臺幣，刑法分則編各罪所定罰金之貨幣單位亦應配合修
    正為新臺幣，且考量刑法修正施行後，不再適用「現行法規
    所定貨幣單位折算新臺幣條例」，為使刑法分則編各罪所定
    罰金之最高數額與刑法修正前趨於一致，爰增訂刑法施行法
    第1 條之1 規定，將刑法分則編各罪所定罰金之貨幣單位均
    改為新臺幣，並將72年6 月26日以前修正之刑法部分條文罰
    金數額提高為30倍，其後修正者則提高為3 倍。是以刑法分
    則編各罪所定罰金刑之最高數額，以及臺灣地區與大陸地區
    人民關係條例第79條關於併科罰金部分，於上開規定修正後
    仍屬一致，並無不同；但關於刑法第33條第5 款所規定罰金
    刑之最低數額，修正前為銀元1 元即新臺幣3 元以上，因修
    正後已提高為新臺幣1 千元以上，自以修正前之規定較為有
    利。
  (三)關於牽連犯之規定，修正後刑法第55條刪除有關牽連犯之規
    定，原屬牽連犯之數個犯罪行為，依新法應數罪併罰，比較
    修正前規定可依一罪論處，顯然罪刑之處罰發生變動，而以
    修正前之規定較有利於被告，應依刑法第2 條第1 項前段之
    規定，適用修正前刑法第55條之規定。
  (四)綜合上開新舊法比較之結果，新法對被告並未有利，應依刑
    法第2 條第1 項前段規定，全部適用被告行為時之法律。至
    關於自首之規定，已由原規定：「對於未發覺之罪自首而受
    裁判者，減輕其刑。但有特別規定者，依其規定。」，變更
    為「對於未發覺之罪自首而受裁判者，得減輕其刑。但有特
    別規定者，依其規定。」，即將自首必減輕其刑之規定改為
    得減輕其刑。惟依上開最高法院95年度第8 次刑庭會議決議
    ，本件被告犯罪在新法施行前，自首（96年6 月26日）在新
    法施行後，自應直接適用新法第62條之規定，併予敘明。
四、論罪科刑
  (一)按大陸地區人民非經主管機關許可，不得進入台灣地區；又
    不得使大陸地區人民非法進入台灣地區，台灣地區與大陸地
    區人民關係條例第10條第1 項及第15條第1 項第1 款定有明
    文。次按台灣地區與大陸地區人民關係條例第79條第1 項處
    罰違反同條例第15條第1 款所定使大陸地區人民非法進入台
    灣地區罪，凡非經合法手續進入者皆包含之，自不以偷渡進
    入為限（最高法院90年度台上字第3180號、92年度台上字第
    40號判決足參），而大陸地區人民，其父母、配偶或子女在
    台灣地區設有戶籍者，得申請進入台灣地區探親，大陸地區
    人民進入台灣地區許可辦法第3 條第1 項第3 款固有明文，
    惟查本件被告甲○○為使大陸地區人民孟玲得依據上開規
    定入境台灣地區，其與孟玲無結婚合意仍與之辦理結婚手
    續，以徒具外觀合法形式之結婚，任由孟玲以探親為由申
    請來台，藉以規避我國政府對大陸地區人民入境之管制，被
    告實質上形同以非法手段使大陸地區人民進入台灣，且被告
    係與綽號「洪董」之成年男子約定以5 萬元作為代價，被告
    主觀上係基於營利之意圖甚明，縱被告事後並沒有拿到錢，
    亦不影響其主觀上有營利意圖之認定。按刑法上「意圖營利
    」係指行為人主觀上有牟利意圖，本件被告既出於獲取對價
    之意，與大陸人民假結婚，使之來台，其基於營利之意圖而
    違反台灣地區與大陸地區人民關係條例第15條第1 款不得使
    大陸地區人民非法進入台灣地區之規定，應依同條例第79條
    第2 項處斷（臺灣高等法院暨所屬法院95年法律座談會刑事
    類提案第30號參考），公訴人未斟酌此點，而認被告係犯同
    法第79條第1 項之罪，尚有未洽，惟其基本事實同一，本院
    自應予審理，並變更其起訴法條。另臺灣地區與大陸地區人
    民關係條例已於92年10月29日修正公布，其中修正後之第79
    條第2 項規定（即基於營利之意圖而違反不得使大陸地區人
    民非法進入台灣地區之規定）已自92年12月31日起施行（行
    政院92年12月29日院臺秘字第0920069517號令）。本案被告
    雖於92年9 月28日與孟玲於中國福建省福州市完成公證結
    婚手續，但被告係於93年1 月4 日方使孟玲非法入境臺灣
    地區，即被告行為時係在該條例修正施行之後，自應直接適
    用92年10月29日修正後之臺灣地區與大陸地區人民關係條例
    之規定，併此敘明。另戶籍資料等文件，為戶政機關之公務
    員職務上所掌之公文書，該管公務員對於戶籍登記申請，並
    無實質審查之權，故被告與孟玲無結婚之真意，其結婚為
    不實，竟持前開結婚公證書等文件申辦結婚登記，使該管不
    知情之公務員將此不實事項，登載於職務上所掌戶籍文件等
    公文書上，係犯刑法第214 條之使公務員登載不實事項罪，
    被告後持之向內政部警政署入出境管理局申請大陸女子孟
    玲入台而填具相關申請書，係犯刑法第216 條、第214 條行
    使使公務員登載不實事項之文書罪。被告所犯使公務員登載
    不實之低度行為，應為行使之高度行為所吸收，不另論罪。
    被告就意圖營利違反不得使大陸地區人民非法進入台灣地區
    罪部分，與綽號「洪董」之成年男子間；就行使使公務員登
    載不實部分，被告與「洪董」、孟玲間，均有犯意聯絡及
    行為分擔，均為共同正犯。被告有如前開事實欄所載之犯罪
    科刑及執行紀錄，此有臺灣高等法院被告前案紀錄表1 份在
    卷可稽，其前受徒刑之執行完畢後，5 年以內故意再犯本件
    有期徒刑以上之2 罪，為累犯，均應依修正前刑法第47條規
    定，加重其刑。被告所犯上開2 罪間，有方法、目的之牽連
    犯關係，應依修正前刑法第55條規定論以牽連犯，從一重依
    臺灣地區與大陸地區人民關係第79條第2 項之意圖營利而使
    大陸地區人民非法進入台灣地區罪處斷。被告於犯罪未經發
    覺前，向警方自首並接受裁判，有警詢筆錄1 份可憑，已符
    合自首之規定，而其於96年6 月26日自首，自首時間係在刑
    法修正後，自應適用修正後刑法第62條前段規定減輕其刑，
    並依法先加重後減輕之。
  (二)原審據以論罪科刑，固非無見。惟查本件被告係意圖營利而
    違反台灣地區與大陸地區人民關係條例第15條第1 款不得使
    大陸地區人民非法進入台灣地區之規定，應依同條例第79條
    第2 項處斷，原判決認被告係單純違反台灣地區與大陸地區
    人民關係條例第15條第1 款不得使大陸地區人民非法進入台
    灣地區之規定，應依同條例第79條第1 項論處，尚有未當。
    檢察官上訴意旨，執此指摘原判決不當，為有理由，自應由
    本院將原判決撤銷改判。爰審酌被告以假結婚方式申辦結婚
    登記進而使大陸地區人民來臺，足以損害於戶政作業之確實
    ，且對於臺灣地區之安全及社經秩序造成潛在影響，實有非
    是，惟念被告坦承犯行，犯後態度良好及其犯罪動機、手段
    、目的等一切情事，量處有期徒刑1 年8 月。又被告前揭犯
    罪時間係在96年4 月24日以前，並無中華民國九十六年罪犯
    減刑條例第3 條第1 項所定不予減刑之情形，併依中華民國
    九十六年罪犯減刑條例規定，減刑為有期徒刑10月。
據上論結，應依刑事訴訟法第369 條第1 項前段、第364 條、第
299 條第1 項前段、第300 條，臺灣地區與大陸地區人民關係條
例第79條第2 項，刑法第11條前段、第2 條第1 項前段、修正前
刑法第28條、第55條、第47條、刑法第216 條、第214 條、刑法
第62條前段，刑法施行法第1 條之1 ，中華民國九十六年罪犯減
刑條例第2 條第1 項第3 款、第7 條、第9 條，判決如主文。
本案經檢察官林應華到庭執行職務。
中    華    民    國    97    年    8     月    28    日
                  刑事第五庭    審判長法  官  曾永宗
                                      法  官  王伯文
                                      法  官  任森銓
以上正本證明與原本無異。
如不服本判決應於收受本判決後10日內向本院提出上訴書狀，其
未敘述上訴理由者，並得於提起上訴後10日內向本院補提理由書
狀（應附繕本）「切勿逕送上級法院」。
中    華    民    國    97    年    8     月    28    日
                                      書記官  廖素珍
附錄本件判決論罪科刑法條：
中華民國刑法第214條
明知為不實之事項，而使公務員登載於職務上所掌之公文書，足
以生損害於公眾或他人者，處3年以下有期徒刑、拘役或5百元以
下罰金。
中華民國刑法第216條
行使第210條至第215條之文書者，依偽造、變造文書或登載不實
事項或使登載不實事項之規定處斷。
臺灣地區與大陸地區人民關係條例第15條第1項
下列行為不得為之：
一  使大陸地區人民非法進入臺灣地區。
臺灣地區與大陸地區人民關係條例第79條第1項、第2項
違反第15條第1 款規定者，處1 年以上7 年以下有期徒刑，得併
科新臺幣一百萬元以下罰金。
意圖營利而犯前項之罪者，處3 年以上10年以下有期徒刑，得併
科新臺幣五百萬元以下罰金。


司法院資訊處製作；財團法人民間司法改革基金會備份。
